臺灣雲林地方法院刑事判決　　　　　　　 95年度訴字第825號
公　訴　人　臺灣雲林地方法院檢察署檢察官
被　　　告　乙○○
　　　　　　丙○○
上2 人共同
選任辯護人　林俊欽律師
上列被告等因妨害自由案件，經檢察官提起公訴（95年度偵字第
4145號），本院判決如下：
    主  文
乙○○、丙○○共同犯強制罪，各處有期徒刑參月，如易科罰金
，各以新臺幣壹仟元折算壹日。
    犯  罪  事  實
一、乙○○為丙○○之兄，乙○○所任職之技壬機械有限公司與
    丙○○均係皆豪實業股份有限公司（下稱皆豪公司）承攬麥
    寮六輕配管工程之下包廠商。緣該配管工程施作過程中，2
    人曾與皆豪公司派駐該工地之負責人丁○○有所爭執，乙○○2 人乃於民國95年7 月11日，率領10餘人至上開工程現場
    ，將施工機具之電線拆卸（毀損部分未據告訴），丁○○遂
    報告臺塑公司警衛處理。渠2 人因不滿丁○○向臺塑公司警
    衛報告此事，於95年7 月19日下午4 時許，在雲林縣麥寮鄉
    六輕工業區內中鼎公司辦公室前，遇見丁○○時，雙方又起
    衝突，詎乙○○及丙○○竟基於以脅迫使人行無義務之事之
    犯意聯絡，先由乙○○向丁○○大聲喝叱「魏仔，你跑來這
    兒作什麼？你今天有想走出這個大門嗎？」等語，再由丙○○大聲向丁○○質問稱「魏仔，你去派出所作什麼偽證？」
    等語，丁○○因覺該處有辦公室，恐影響他人辦公，遂要求
    乙○○、丙○○到他處再談，並擬自行開車前往，然乙○○
    、丙○○堅持丁○○須與渠2 人同車，丁○○雖百般不願，
    但因聽聞乙○○及丙○○上開言語，心理倍感壓力及恐懼，
    不得已只好在乙○○及丙○○之脅迫下，搭乘由乙○○所駕
    駛，其上另有丙○○乘坐之自用小客車，離開雲林縣麥寮鄉
    六輕工業區，而行此無義務之事。迨於同日下午4 時30分許
    ，車行至雲林縣麥寮鄉三盛村中山1 之6 號「7-11超商」前
    ，丁○○方下車離去。
二、案經丁○○訴由雲林縣警察局臺西分局報告臺灣雲林地方法
    院檢察署檢察官偵查起訴。
    理  由
壹、程序事項：
一、告訴人丁○○於95年7 月29日之警詢筆錄屬被告以外之人於
    審判外之言詞陳述，被告乙○○、丙○○及其辯護人均不同
    意引用，依刑事訴訟法第159 條第1 項規定，自不得作為證
    據。
二、告訴人丁○○於95年7 月20日之警詢筆錄雖屬被告以外之人
    於審判外之言詞陳述，然被告乙○○、丙○○及其辯護人於
    審判程序均同意作為證據使用，本院審酌該言詞陳述作成時
    之情況，認為適當，依刑事訴訟法第159 條第1 項、第159
    條之5 第1 項規定，自亦得作為證據。
貳、實體事項：
一、訊據被告乙○○、丙○○固供承有於95年7 月19日下午4 時
    許，由乙○○駕車搭載丙○○，一同前往麥寮六輕中鼎公司
    辦公室前搭載丁○○，直至同日下午4 時30分許，行至雲林
    縣麥寮鄉三盛村中山1-6 號「7-11超商」前，丁○○才下車
    之事實，然矢口否認有何強制他人行無義務之事之犯行，均
    辯稱：是丁○○自願上車要到別的地方談，且出麥寮六輕工
    業區時，也是他自己去刷卡，然後要求我們送他到「7-11超
    商」牽車子，我們沒有強迫他云云。其選任辯護人則為被告
    2 人辯護稱：告訴人丁○○與被告2 人之前即有糾紛，因此
    見面時大聲講話勢所必然，且當時上車是經過雙方協商，並
    無強暴、脅迫情事，且若告訴人認為受脅迫，也可求救，但
    告訴人均未有任何求救舉動，認為於事無補，因此本件僅是
    個人認知角度不同，所造成之誤會，請求判決被告2 人無罪
    云云。惟查：
    (一)證人即告訴人丁○○於95年7 月20日警詢時已明確指訴「
      上他的車不是我所願意的行動自由」、「乙○○當場極大
      聲對我說魏仔，你又來幹什麼？公司不是不做了嗎？我當
      時被嚇住一時說不出話來，隨即丙○○也以極大聲的口氣
      質問我說魏仔，你去了派出所作假證」、「乙○○吆喝我
      不要開車，並強迫我坐他的車」等語（本院卷第76至77頁
      ）；於95年8 月31日偵查中再次指證稱「丙○○很兇對我
      說：魏仔！你去派出所做什麼偽證。乙○○接著說：魏仔
      ！你跑來這兒做什麼，你們公司不是不要做了！你給我上
      我的車，去彬哥那兒說事情。我回答不要」等情綦詳（95
      年度偵字第4145號卷第23至24頁）；於96年6 月26日本院
      審理中又證述「乙○○、丙○○剛進門，很大聲跟我說，
      你們有沒有想要走出這個大門，丙○○跟我說我去作偽證
      、「我說不要在這邊說，他說走，你和我去哪裡」、「我
      要開車他不讓我開」等語（本院卷第85頁背面、第86頁）
      。其3 次指訴及證述內容大致相符，均已明確指訴確係遭
      被告乙○○、丙○○言語脅迫，方坐上被告乙○○所駕駛
      車輛，此部分應可認定。
    (二)證人甲○○先於95年9 月12日偵查中證稱「丙○○、乙○○對丁○○質疑他去警察局做偽證一事」、「乙○○很堅
      持地對丁○○說，要丁○○坐他的車，並叫丁○○鑰匙拿
      給我叫我自己離開。（問：乙○○對丁○○說話時口氣？
      ）不好」等情（95年度偵字第4145號卷第28頁）；再於96
      年6 月26日本院審理中證述「乙○○很大聲說你來做什麼
      ？你有無想要走出這個大門？」、「那時候很大聲，好像
      要打架的樣子」、「他們要丁○○一起坐車出去在那裡講
      ，有僵持，因為丁○○不想上2 位被告的車」等語（本院
      卷第94頁）。亦均核與證人即告訴人丁○○上開指訴及證
      述情節大致相符，而證人甲○○與被告2 人並無怨隙，當
      無故陷誣攀之理，是證人甲○○上開證述內容，亦應可採
      信。
    (三)被告乙○○於本院審理時自承當初告訴人丁○○確實有要
      求要自行開車前往他處商談，且其本身也有向告訴人丁○○說「你是否想要走出這個大門」這句話，當時口氣也不
      好等情。被告乙○○此部分自白內容與證人丁○○及甲○○證述情節也大致相符，堪可採認。
    (四)按所謂脅迫，係指以言語或舉動，顯示加害他人意思，或
      以加害他人之意思通知他人，使其產生畏懼，且危害通知
      方法亦無限制，無論明示之言語、文字、動作或暗示危害
      行為，苟已足使對方理解其意義所在，並足以影響其意思
      決定與行動自由者均屬之。本件被告乙○○、丙○○在六
      輕工業區內巧遇告訴人時，即分別向告訴人大聲喝叱「魏
      仔，你跑來這兒作什麼？你今天有想走出這個大門嗎？」
      等語，再由丙○○大聲向丁○○稱「魏仔，你去派出所作
      什麼偽證？」等語，經告訴人否認，雙方約定到他處再談
      時，告訴人本擬自行開車前往約定地點，然最後仍依被告
      2 人要求，共同乘坐被告乙○○所駕駛車輛前往約定地點
      ，顯見被告乙○○及丙○○之上開言詞，已足使告訴人心
      生畏懼，並因而影響告訴人意思決定與行動自由，益證被
      告2 人以此脅迫方式，使告訴人行「乘坐被告乙○○所駕
      駛車輛」無義務之事至明。
    (五)被告丙○○於被告乙○○脅迫告訴人上車時，既從頭到尾
      均在旁觀看，且也有大聲向告訴人質問「魏仔，你去派出
      所作什麼偽證？」等語，是被告丙○○就本件以脅迫使告
      訴人行無義務之事，亦顯有犯意聯絡及行為分擔，亦無可
      疑。
    (六)此外，復有臺塑關係企業管理處麥寮管理部函（本院卷第
      33頁）、六輕人員入出場明細表（本院卷第34頁）及皆豪
      實業股份有限公司函（本院卷第82頁）各1 紙在卷可參。
    (七)綜上所述，本件被告乙○○及丙○○所辯，均顯係事後卸
      責之詞，不足採信為其2 人有利之認定，被告乙○○及丙○○確有上揭使人行無義務之事之犯行事證明確，應堪認
      定。
二、按刑法第302 條之妨害自由罪，係妨害他人自由之概括規定
    ，故行為人具有一定目的，以非法方法剝奪人之行動自由者
    ，除法律別有處罰較重之規定（例如略誘及擄人勒贖等罪）
    ，應適用各該規定處斷外，如以使人行無義務之事，或妨害
    人行使權利為目的，而其強暴脅迫復已達於剝奪人行動自由
    之程度，即祇成立本罪，不應再依同法第304 條論處（最高
    法院93年度臺上字第3309號判決參照）。依此反面解釋，如
    行為人之行為並未達於剝奪人之行動自由之程度，僅其意思
    自主能力因此受到影響，並因此忍受其本不應忍受之義務時
    ，即應屬於使人行無義務之事之範疇；此一行為態樣，復與
    單純恐嚇他人使之心生畏懼之程度復屬有別。申言之，如客
    觀判斷，被害人因行為人之行為致其意志自由受到影響，且
    未達到完全剝奪其意思自由之程度時，被害人因而忍受某種
    其本不應忍受之義務時，即屬於以強暴或脅迫使人行無義務
    之事的範圍；苟僅係單純以加害之事，恐嚇危害安全而僅心
    生畏懼，惟被害人之外觀行為舉止尚未達到「完全受剝奪」
    之程度時，即屬於恐嚇危害安全之範圍。因此，如行為人之
    行為已造成被害人行動自由之限制，惟尚未達到「完全剝奪
    」之結果時，則應認定為係使人行無義務之事之範疇。則依
    上述情節加以判斷，被告乙○○、丙○○所為之脅迫行為，
    應尚未達到完全剝奪告訴人丁○○意思自由之程度，亦即僅
    使告訴人因而坐上被告乙○○所駕駛車輛而行無義務之事，
    甚為顯明。是核被告乙○○、丙○○所為，均係犯刑法第30
    4 條第1 項之以脅迫使人行無義務之事罪。被告乙○○、丙○○對告訴人所為言語，縱有恐嚇行為，亦屬犯強制罪手段
    ，不另論罪（最高法院84年度臺非字第194 號判決參照）。
    起訴意旨雖認被告乙○○、丙○○所為係犯刑法第302 條第
    1 項之妨害自由罪，然告訴人於本院審理時既已明確指稱：
    在乎的不是要去哪裡，只是希望自己開車去，被告不能強迫
    伊坐他們的車，若被告不強迫伊坐他們的車，就不會有這件
    事情發生等語（本院卷第92頁），應認告訴人之行動自由並
    未遭剝奪，僅止於忍受其本不應忍受之義務，屬於使人行無
    義務之事之程度而已，是本件起訴法條尚有未洽，惟其基本
    事實同一，本院自應予以審理，並變更其起訴法條。被告乙○○與丙○○間就上揭犯行有犯意聯絡及行為分擔，均應依
    刑法第28條規定，論以共同正犯。爰審酌被告乙○○、丙○○均為國中學歷，教育程度不高，與告訴人間所生糾紛，不
    思以和平理性方式協商洽談，竟以言語脅迫方式相對，固非
    可取，然過程中並未傷害告訴人，所生危害非鉅，及其2 人
    犯罪後均矢口否認犯行，卸責飾詞，態度不佳等一切情狀，
    分別量處如主文所示之刑，並均諭知易科罰金之折算標準。
據上論斷，應依刑事訴訟法第299 條第1 項前段、第300 條，刑
法第304 條第1 項、第28條、第41條第1 項前段，刑法施行法第
1 條之1 第1 項、第2 項前段，判決如主文。
本案經檢察官廖弼妍到庭執行職務。
中　　華　　民　　國　　96　　年　　7 　　月　　10　　日
                  刑事第三庭   審判長法  官   劉國賓
                                     法  官   王素珍
                                     法  官   廖淑華
以上正本證明與原本無異。
如不服本判決，應於判決收受後10日內，向本院提出上訴狀（須
附繕本）。
                                     書記官   張菀純
中　　華　　民　　國　　96　　年　　7 　　月　　10　　日
附錄本案論罪科刑法條全文：
刑法第304條（強制罪）
以強暴、脅迫使人行無義務之事或妨害人行使權利者，處 3 年以
下有期徒刑、拘役或 3 百元以下罰金。
前項之未遂犯罰之。
